【裁判字號】    99,交聲,3657
【裁判日期】    991006
【裁判案由】    聲明異議
【裁判全文】
臺灣臺中地方法院交通事件裁定        99年度交聲字第3657號
原處分機關  交通部公路總局臺中區監理所豐原監理站
異議人即受  甲 ○
處分人
上列受處分人因違反道路交通管理處罰條例案件，對於交通部公
路總局臺中區監理所豐原監理站民國99年9月21日所為之裁決（
豐監稽違字第裁63-HD0000000號裁決書），聲明異議，本院裁定
如下：
    主    文
原處分關於罰鍰逾新臺幣貳萬元部分撤銷。
前項撤銷部分不罰。
其餘異議部分駁回。
    理    由
一、聲明異議人即受處分人甲○（下稱受處分人）聲明異議意旨
    略以：受處分人酒駕違規案，經地方法院檢察署檢察官依刑
    事訴訟法第二百五十三條之二規定為緩起訴處分，諭知受處
    分人捐款新臺幣(下同)二萬五千元。惟原處分機關又依道路
    交通管理處罰條例第三十五條第一項裁罰四萬五千元，有違
    行政罰法第二十六條「一事不二罰」立法意旨，且行政罰法
    第二十六條文並無緩起訴處分之規定，請求撤銷原處分關於
    罰鍰部分等語。
二、原處分機關即交通部公路總局臺中區監理所豐原監理站（下
    稱原處分機關）係以：受處分人駕駛二００－ＢＵＵ號重型
    機車，於民國九十八年九月六日十六時九分許，行經臺中縣
    大雅鄉○○路○段處，因「酒後駕車，現場經違規人接受酒
    精測試吐氣每公升含酒精０．八六毫克」違規，經臺中縣警
    察局交通警察隊員警依違反道路交通管理處罰條例第三十五
    條第一項第一款當場舉發。嗣原處分機關於緩起訴期滿確定
    後之九十九年九月二十一日以豐監稽違字第裁六三－ＨＤ0
    000000號裁決書裁處其罰鍰新臺幣（下同）四萬五千
    元整，吊扣駕駛執照十二個月，並施以道安講習等語。
三、按汽車駕駛人，駕駛汽車經測試檢定有酒精濃度超過規定標
    準者，處新臺幣一萬五千元以上六萬元以下罰鍰，並當場移
    置保管該汽車及吊扣其駕駛執照一年；因而肇事致人受傷者
    ，並吊扣其駕駛執照二年；又按汽車駕駛人有飲酒後其吐氣
    所含酒精成份超過每公升○．二五毫克以上者，不得駕車，
    道路交通管理處罰條例第三十五條第一項第一款及道路交通
    安全規則第一百十四條第二款分別定有明文。
四、經查：
(一)處受分人確有上開酒後駕車且其吐氣所含酒精成份經酒測結
    果達每公升０．八六毫克之違規事實，為受處分人所是認，
    並有舉發違反道路交通管理事件通知單影本一紙在卷可憑，
    固足認定。
(二)按九十四年二月五日公佈、九十五年二月五日施行之行政罰
    法第二十六條第一項規定：「一行為同時觸犯刑事法律及違
    反行政法上義務規定者，依刑事法律處罰之，但其行為應處
    以其他種類行政罰或得沒入之物而未經法院宣告沒收者，亦
    得裁處之」，又同條第二項規定：「前項行為如經不起訴處
    分或為無罪、免訴、不受理、不付審理之裁判確定者，得依
    違反行政法上義務規定裁處之」，則受處分人上開酒後駕車
    行為，即係一行為同時觸犯刑法第一百八十五條之三之公共
    危險罪與道路交通管理處罰條例第三十五條第一項第一款之
    酒醉駕車之行政罰，依上開規定，自應依刑事法律之刑法第
    一百八十五條之三規定處罰。而受處分人此次酒後駕車之行
    為，業經臺灣臺中地方法院檢察署檢察官以九十八年度速偵
    字第三二三三號為緩起訴處分，其期間一年，受處分人應於
    收受緩起訴處分命令通知書後向臺中市基督教女青年會支付
    新臺幣二萬五千元，業由受處分人履行完畢，嗣於九十九年
    九月十六日期滿未經撤銷緩起訴處分而實質確定等情，有臺
    灣臺中地方法院檢察署檢察官執行緩起訴處分命令通知書、
    臺中市基督教女青年會緩起訴處分金收據影本及臺灣高等法
    院被告前案紀錄表各一份在卷可稽。
(三)揆諸行政罰法第二十六條之立法理由所示：一行為同時觸犯
    刑事法律及違反行政法上義務規定時，由於刑罰與行政罰同
    屬對不法行為之制裁，而刑罰之懲罰作用較強，故依刑事法
    律處罰，即足資警惕時，實無為一事二罰再處行政罰之必要
    。且刑事法律處罰，由法院依法定程式為之，較符合正當法
    律程式，應予優先適用。但罰鍰以外之沒入或其他種類行政
    罰，因兼具維護公共秩序之作用，為達行政目的，行政機關
    仍得併與裁處等情。據此，本件受處分人所受之緩起訴處分
    與前揭行政罰法第二十六條第二項所規定之不起訴處分是否
    相當，即應視緩起訴處分之具體內容，在實質上與行政罰是
    否相當而定，非可一概而論。
(四)檢察官依刑事訴訟法第二百五十三條之二第二項規定為緩起
    訴處分，命被告為金錢給付、勞務給付及處遇措施的部分，
    應得被告之同意（因涉及被告之人身自由及財產的拘束，且
    產生未經裁判即終局處理案件之實質效果，自應考慮被告之
    意願）；且命被告為金錢給付部份，並得為民事強制執行名
    義。是以，無論檢察官課以被告以上何種負擔或指示，此等
    負擔或指示雖非「刑罰」，但仍是一種「特殊的處遇措施」
    ，會產生未經裁判即終局處理案件之實質效果，亦即性質上
    已係實質的制裁，造成被告權利即財產減少及自由受限的影
    響；且緩起訴處分所定緩起訴期間期滿後，該緩起訴處分將
    發生禁止對已為緩起訴處分之同一犯罪事實再行起訴之效力
    ，即所謂「緩起訴處分之實體（實質）確定力」；因之，緩
    起訴處分所定緩起訴期間期滿後，該緩起訴處分乃發生實質
    確定力。故檢察官所為對於受處分人之緩起訴處分，實已產
    生實質制裁之效果。至於絕對之不起訴處分，則自處分確定
    時起即發生實體上之確定力，不若緩起訴處分於緩起訴處分
    之期間（即猶豫期間）僅發生形式之之確定力；另相對不起
    訴處分（即刑事訴訟法第二百五十三條），於不起訴處分確
    定時，即產生禁止再訴之實體確定力，且與緩起訴處分具有
    相當重疊性，亦即得為緩起訴處分的範圍均包含相對不起訴
    處分的範圍，同時緩起訴處分確定後，依刑事訴訟法第二百
    六十條規定，仍未發生禁止再訴之實質確定力，在效果上有
    很大之不同處分是一種刑事處罰。且經檢察官為「緩起訴」
    處分者，於「緩起訴」之猶豫期間內，檢察官可對其持續觀
    察，若認其顯無反省警惕之情或根本欠缺反省警惕之能力（
    即符合刑事訴訟法第二百五十三條之三第一項所列三款情形
    ）者，得依職權或依告訴人之聲請，將「緩起訴」處分撤銷
    ，並依法追訴，亦即在緩起訴處分之猶豫期間內，刑事訴追
    程式仍未終局確定，此與不起訴處分確定後，刑事訴追程式
    終結，檢察官原則上不得就同一行為再行起訴之法律效果迥
    異。
(五)又我國關於不起訴處分與緩起訴處分之規定，多見於刑事訴
    訟法，於該法法例之用語，均個別明列之，如刑事訴訟法第
    二百五十五條第一項、第二百五十九條、第二百六十條均屬
    之；易言之，在我國刑事訴訟法之體例上，並無將「不起訴
    處分」一詞包含「緩起訴處分」之情形。再依我國刑事訴訟
    法第二百五十三條之一規定，有關緩起訴處分，需具備犯
    罪嫌疑充足，斟酌刑法第五十七條所列事項，為公共利
    益之維護，以緩起訴為適當者（即適當性）等要件；尚與
    不起訴處分之要件有間；因之，倘認行政罰法第二十六條第
    二項規定之「不起訴處分」包含「緩起訴處分」之情形，是
    否已逾文義解釋之範圍，實有疑問。況關於緩起訴處分之要
    件、裁量之基準，與不起訴處分相較，均多有不同，至多應
    僅得視緩起訴處分為暫緩起訴之處分，而非不起訴處分。另
    行政罰法第二十六條第二項規定既未明文包含「緩起訴處分
    」之類型，而對於人民不利益之規定本不得任意加以擴張其
    適用，自不宜逕認行政罰法第二十六條第二項之規定於經緩
    起訴處分之情形亦有適用，始為允當，並符其立法理由。
(六)綜上所述，經檢察官為緩起訴處分而已受有實質制裁之行為
    ，如同時違反行政法上義務之規定，因已受有實質制裁，此
    時行政機關若另行依法行政裁罰，無異一罪二罰，因此參酌
    行政罰法第二十六條之立法意旨，違反行政法上義務之行為
    ，若同時亦經檢察官另為緩起訴處分時，行政機關即不得就
    同一行為，再為與刑罰相類之罰鍰處分（臺灣高等法院臺中
    分院九十七年度交抗字第一一○號、九九號、七號、九十六
    年度交抗字第一○六六、一○七四號，臺灣高等法院暨所屬
    法院九十六年法律座談會刑事類提案第三六號結論意旨參照
    。）從而，原處分機關認檢察官緩起訴並命捐款之處分，係
    不起訴處分，無一事不二罰之適用並非可採。
(七)惟按違反道路交通管理事件統一裁罰基準及處理細則第二條
    所定「違反道路交通管理事件統一裁罰基準表」，駕駛人吐
    氣所含酒精濃度超過每公升○.五五毫克者，機器腳踏車駕
    駛人於期限內繳納或到案聽候裁決者，應處最低罰鍰四萬五
    千元，並吊扣駕駛執照一年。本件受處分人被查獲時酒精濃
    度達每公升○.八六毫克，依前開道路交通管理事件統一裁
    罰標準及處理細則規定最低罰鍰為四萬五千元。受處分人在
    刑事部分，雖經檢察官為緩起訴處分，並經檢察官命向臺中
    市基督教女青年會支付二萬五千元，然與前開最低罰鍰金額
    相較，顯然偏低，難謂符合公平正義原則。為杜前開流弊，
    九十四年十二月二十八日修正公佈，九十五年七月一日施行
    之道路交通管理處罰條例第三十五條第八項亦規定：「前項
    汽車駕駛人，經裁判確定處以罰金低於本條例第九十二條第
    三項所定最低罰鍰基準規定者，應依本條例裁決繳納不足最
    低罰鍰之部分。」。參以臺灣高等法院於九十五年十月三十
    日復以院信文廉字第○九五○○○六五一○號轉司法院函示
    所屬各法院：請就酒後駕車案件，如認應科以罰金刑者，允
    衡酌其行為之危害性，並參酌道路交通管理處罰條例第三十
    五條第八項：「前項汽車駕駛人，經裁判確定處以罰金低於
    本條例第九十二條第三項所訂最低罰鍰基準規定者，應依本
    條例裁決繳納不足最低罰鍰之部分」等相關意旨，妥適量刑
    等情，本件受處分人縱依緩起訴處分命令向臺中市基督教女
    青年會支付二萬五千元，依上開規定，原處分機關就行政罰
    之罰鍰方面仍得裁處二萬元（即差額部分）。準此，原處分
    機關裁處受處分人罰鍰二萬元部分，依上所述，自應由受處
    分人依法繳納，本件受處分人之聲明異議就其已支付二萬五
    千元數額部分為有理由，自應由本院將原處分中關於罰鍰「
    逾二萬元部份」（00000000000＝２００００）
    撤銷，並自為裁定如主文第二項對受處分人上開撤銷部分為
    不罰之諭知，以資適法（臺灣高等法院暨所屬法院九十七年
    法律座談會刑事類提案第三九號結論意旨、臺灣高等法院臺
    中分院九十七年度交抗字第一一八七號、第一○八○號裁定
    意旨參照）。再者，原處分機關裁處受處分人仍應繳納二萬
    元部分（即不足最低罰鍰部分），於法並無違背，受處分人
    此部分異議為無理由，應予駁回。又原處分機關另裁處受處
    分人吊扣駕照十二個月及施以道安講習部分，於法亦無違背
    ，且依受處分人聲明異議意旨，亦僅就原處分機關所處罰鍰
    部分請求撤銷，此部分之處分自非屬本院應予審究之範圍，
    併此敘明。
五、據上論結，應依道路交通管理處罰條例第八十七條第二項、
    道路交通案件處理辦法第十九條、第二十條前段，裁定如主
    文。
中    華    民    國    99    年    10    月    6     日
                              交通法庭法  官  江奇峰
以上正本證明與原本無異
如不服本裁定應於送達後5日內向本院提出抗告狀
                                      書記官  江慧真
中    華    民    國    99    年    10    月    6     日

司法院資訊處製作；財團法人民間司法改革基金會備份。
